---
title: "00 - Uvod"
output: html_notebook
---

### R Studio != R
('!=' pomeni v R-u logični operator "ni enako")

R Studio je **okolje**, ki nam olajša delo z R-om. "Pravi" R vidite v konzoli spodaj.

Tole je "**Markdown**" dokument - kombinacija besedila (npr. opisa analize) in R-kode, ki se "zaštrika" (knit) v skupen dokument. RStudio pravi temu tudi "**R Notebook**", ki je konceptualno ista stvar, omogoča pa "preview".

Besedilo je lahko kar koli - so pa posebni ukazi za formatiranje. Bomo pogledali na koncu.


R kodo pišete v **"chunk"-e** - kose kode, ki naredijo en smiseln korak ali proizvedejo določen rezultat. Chunk naredimo tako, da stisnemo ctrl-alt-i (lahko ga tudi na roke natipkamo - začne se s tremi črticami nazaj (`) in konča na isti način). Lahko pa stisnemo gumb "Insert" v orodni vrstici zgoraj.

Poskusite narediti chunk:

--- tukaj naredite prazen chunk ---

Odlično! Ne pozabite - v chunk-ih pišete kodo in se morate držati pravil sintakse, drugače bodo napake. Z znakom lojtra (#) lahko v chunk napišete tudi 'komentar' - besedilo. 

Spodaj je chunk po imenu chunk2. Če postavite kurzor na ukaz, ki bi ga radi zagnali (v tem primeru 'plot') in pritisnete <ctrl-enter>, bo ukaz šel v konzolo (spodaj) in se izvedel. Če s kurzorjem kjer koli v "chunk"-u pritisnete <ctrl-shift-enter>, bo R izvedel celoten "chunk". Lahko uporabiš tudi "Run" meni zgoraj desno.

**Naloga** Poskusi pognati chunk2 na več načinov. Zaženi samo vrstico z ukazom 'plot'.

```{r chunk2}
#tole je komentar - v R-ju so komentarji vse vrstice, ki se začnejo z lojtro (#)
#ko pišete R kodo, jo komentirajte - tako boste naslednji dan (teden, mesec, leto...) morda
#vedeli kaj ste počeli. :)

#Tole bo pa nekaj narisalo:
plot(pressure)
```

Ko chunk zaženete, se pod njim izpiše/izriše rezultat zagnane kode.


Nov "R Notebook" naredite tako, da kliknete **File > New File > R Notebook**. Ampak tega zdaj ne bomo.


### HTML

Ko posnamete "notebook", se zraven naredi '.html' datoteka s kodo in rezultati. Tako vam kar sproti avtomagično nastaja lepo oblikovano poročilo.

Pritisnite gumb *Preview* nad tem dokumentom ali *Ctrl+Shift+K*, da odprete predogled HTML datoteke. Poskusite

### Paketi

Katerokoli 'Base R' funkcijo lahko zaženete takoj, ko odprete R notebook. Če pa želite zagnati katero od funkcij iz paketov, morate ta paket najprej naložiti.


Se spomnite, kako se naloži Tidyverse pakete? Zaženite kodo spodaj.

```{r}
# Morali bi že instalirati Tidyverse, zdaj morate samo naložiti paket v ta notebook.
# Ne dela? Morda niste instalirali Tideverse paketov. Nič hudega.
# Če Tidyverse ni instaliran in vam javlja napako, umaknite znak za komentar (#) pred naslednjo vrstico in jo zaženite.

# install.packages("tidyverse")
library("tidyverse")
```

Super! Pakete morate naložiti vsakič, ko odprete 'notebook'.

Ste morda opazili trik? Z lojtro (#) v chunk-u lahko vklopite/izklopite posamezne koščke kode. To se v praksi veliko uporablja - če kak del kode ne želiš izbrisati, nočeš pa, da se v tem trenutku zažene, preprosto na začetek vrstice napišeš #.

