---
title: "01 - Vizualizacija podatkov"
output: html_notebook
---

```{r setup}
library(tidyverse)
library(ggplot2)
```


Uporabljali bomo podatke o porabi goriva za 38 različnih avtomobilov. Podatki so "demo" podatki paketa ggplot2 in so že vgrajeni kot objekt 'mpg'. Poglej si podatke, poglej help za objekt mpg.

```{r}
mpg
```


## Naloga 1

Zežnite kodo v spodnjem chunk-u in naredite graf velikosti motorja in porabe goriva.

```{r}
ggplot(data = mpg) +
  geom_point(mapping = aes(x = displ, y = hwy))
```

## Naloga 2

Dodajte barvo (`color`), velikost (`size`), prosojnost (`alpha`) in obliko (`shape`) estetike vašemu grafu. Igrajte se. :)

Kaj se zgodi, ko mapirate estetiko na kategorične spremenljivke? Kaj ko na zvezne? Kaj se zgodi, ko mapirate več kot eno estetiko naenkrat?

```{r}
ggplot(data = mpg) +
  geom_point(mapping = aes(x = displ, y = hwy))
```

## Naloga 3

Zamenjajte razsevni diagram (scatterplot) s 'škatla z brki' (boxplot). Uporabite plonk (cheetsheet) za ggplot2, glej 'Help' meni zgoraj. Kar pogumno, ugibajte.

```{r}
ggplot(mpg) + geom_point(aes(class, hwy))
```


## Naloga 4

Skupaj s partnerji naredite histogram porabe goriva na avtocesti (`hwy`) kot spodaj. Podatki so še vedno `mpg`. Uporabite plonk za ggplot2 (Help/Cheatsheets). **Namig:** ne potrebujete parametra y.


```{r}

```

## Naloga 5

Skupaj s partnerji naredite ‘density plot' porabe goriva (`hwy`), pobarvano po kategoriji vozila (`class`), kot spodaj. Podatki so še vedno `mpg`. Uporabite plonk za ggplot2 (Help/Cheatsheets).


```{r}

```


## Naloga 6

Skupaj s partnerji naredite stolpični diagram (bar chart) porabe goriva (`hwy`), pobarvano po kategoriji vozila (`class`), kot spodaj.

```{r}
NEUMNO!!!!! NASLEDNJE LETO NE!!!!
```

## Your Turn 7

Skupaj s partnerji najprej predvidite, kaj bo tale koda naredila. Potem jo zaženite. 

```{r}
ggplot(mpg) + 
  geom_point(aes(displ, hwy)) +
  geom_smooth(aes(displ, hwy))
```

## Naloga 8

Kaj nam vrne `getwd()`n?

```{r}

```

## Naloga 9

Shranite zadnji graf in ga potem poiščite v “Files” (morda boste morali osvežiti “Files”, zavita puščica desno).

```{r}

```

***

## Za 'vzet domov'

S tole preprosto šablono lahko naredite neskončno grafov v **ggplot2**.

```{r eval = FALSE}
ggplot(data = <DATA>) +
  <GEOM_FUNCTION>(mapping = aes(<MAPPINGS>))
```