---
title: "03 - urejanje podatkov"
output: html_notebook
---

```{r setup}
library(tidyverse)
library(babynames)

# Podatki za igranje
cases <- tribble(
  ~Country, ~"2011", ~"2012", ~"2013",
      "FR",    7000,    6900,    7000,
      "DE",    5800,    6000,    6200,
      "US",   15000,   14000,   13000
)

pollution <- tribble(
       ~city, ~size, ~amount,
  "New York", "large",      23,
  "New York", "small",      14,
    "London", "large",      22,
    "London", "small",      16,
   "Beijing", "large",     121,
   "Beijing", "small",     56
)

x <- tribble(
  ~x1, ~x2,
  "A",   1,
  "B",  NA,
  "C",  NA,
  "D",   3,
  "E",  NA
)

# Malenkost, da ne bo zmede
names(who) <- stringr::str_replace(names(who), "newrel", "new_rel")

data(table4a)
data(table4b)
data(table2)
```

## Naloga 1

Na list papirja napiši/nariši, kako bi podatki zgledali, če bi bile vrednosti združene v tri stolpce:  **country**, **year**, **n**



## Naloga 2

Uporabi `pivot_longer()` in uredi tabelo `table4a` v tri stolpce:  **country**, **year** in **cases**. 

```{r}


```


## Naloga 3

Na kos papirja nariši/napiši, kako bi zgledali ti podatki, če bi bile vrednosti združene v tri stolpce: **city**, **large**, **small**


## Naloga 4

Uporabi `pivot_wider()` in preoblikuj `table2` v štiri stolpce: **country**, **year**, **cases** in **population**.

```{r}



```



## Naloga 5

Obrni stolpce od 5 do 60 data frame-a ‘who’ v dva stolpca po imenu `codes` in `n`. Potem izberi samo spremenljivke (stolpce) `country`, `year`, `codes` in `n`.

```{r}



```




## Naloga 6

Razcepi stolpec `sexage`  na stolpca `sex` in `age`.

```{r}
who %>%
  pivot_longer(cols = 5:60, names_to = "codes", values_to = "n") %>%
  select(-iso2, -iso3) %>%
  separate(codes, c("new", "type", "sexage"), sep = "_") %>%
  select(-new)
  #______________NADALJUJ


```


Zdaj pa zares. :)

Pogledali bomo podatke o imenih Statističnega urada Republike Slovenije in izračunali delež deklic rojenih vsako leto.

Podatki SURS - zaženite in včitajte podatke, potem jih poglejte.
```{r}

#imena_SISTAT = read_tsv("SLO_Imena_SURS2020.txt")
imena_SISTAT = read_csv("SLO_Imena_SURS2023.csv")

```


## Naloga 7

Uredite podatke SISTAT-a o imenih. 

Spomnite se pravil za urejene podatke. Predebatirajte s kolegi. 

Uporabite `leto` za leto in `n` za število. Ali se lahko že mimogrede znebite tistega "Num" pred letnicami? Malo poglejte 'help' za funkcijo, ki ste jo uporabili.

```{r}


```

## Naloga 8

Še ena neprijetnost, pri `n` je "-", kjer bi moralo biti 0. 

a) V 'n' zamenjaj "-" z 0. 
Obstaja funkcija, Google je tvoj prijatelj. Se spomniš s katerim dplyr ukazom se 'izračuna' nov stolpec? Če mu daš ime `n`, se bo preprosto prepisal preko prejšnjega `n` (pravzaprav "popraviš" `n`)

b) Kak tip podatka je `n`? Kaj pa `leto`? Lahko ta tip podatka seštevaš/odštevaš? Spremeni v kakšen bolj uporaben tip podatka.Namig... številke bi bile kar v redu. :)

Namig... kopiraj kodo od zgoraj, potem pa samo nadaljuj s pipe-om %>%

```{r}


```

## Naloga 9

Izračunaj število vseh deklic in vseh dečkov v vsakem letu. Stolpcu daj ime ‘skupaj’.
Spomeni se kako se kategorije grupirajo v dplyr-u in kako se računajo povzetki.

```{r}


  
```

## Naloga 10

Izračunaj delež deklic med vsemi otroci v vsakem letu posebej. Stolpcu daj ime `pDeklic`.

Prediskutiraj s kolegi, kako bi se tega lotil(a). Kako se izračuna delež? Bi bilo lažje, če bi imeli dečki in deklice vsaki svoj stolpec? Katera funkcija "obrne" tabelo, da bi se to zgodilo?
```{r}


  
```


## Naloga 11

Zdaj pa uporabi ggplot2 in nariši, kako se je delež deklic spreminjal po letih. 
```{r}


```




# Za domov...

Podatke lahko dobimo v različnih oblikah, ampak R ima rad samo eno:  _urejene podatke_.

Podatki so urejeni če in samo če:
1. Je vsaka spremenljivka v svojem stolpcu
2. Je vsak zapis v svoji vrstici
3. Je vsaka vrednost v svoji celici

Kaj so točno spremenljivke in kaj zapisi je v določeni meri odvisno od vašega trenutnega cilja.


