---
title: "Raziskovanje podatkov - analiza epidemije COVID-19"
output: html_notebook
---


# Današnja vaja - cilji

Cilj današnje vaje je (pol)samostojno raziskati veliko in kompleksno zbirko podatkov.

Velik del analize podatkov je iskanje vzorcev v podatkih, kar nam omogoča postavljanje hipotez, ki se jih potem lotimo z eksperimentalnimi in konfirmatornimi pristopi. Ko dobimo nove podatke, se vedno gremo najprej z njimi igrati. :)

# Opis problema -Pandemija COVID-19

**Vir: https://sl.wikipedia.org/wiki/COVID-19**

Koronavirusna bolezen 2019 (COVID-19) je nalezljiva bolezen, ki jo povzroča virus SARS-CoV-2. Širi se predvsem z respiratornimi kapljicami, ki jih okužene osebe ustvarjajo ob kašlju in kihanju. Povprečna inkubacijska doba (čas od okužbe do pojava simptomov) znaša 5,5 dni; v skoraj vseh primerih se simptomi izrazijo do 12. dneva. Širjenje je mogoče omejiti z umivanjem rok, uporabo obraznih mask in drugimi higienskimi ukrepi.

Okužba je pri nekaterih zelo blaga in simptomi se lahko sploh ne izrazijo, lahko pa se pojavijo (med drugim) vročina, kašelj, oteženo dihanje, bolečine v mišicah in utrujenost. Okužba lahko napreduje v pljučnico in sindrom akutne dihalne stiske. Trenutno na voljo ni nobenega cepiva ali specifičnega protivirusnega zdravljenja, poudarek je na lajšanju simptomov in podpornih ukrepih.

________________________________

# Naloga

V nalogi bomo z dejanskimi, ažurnimi podatki pogledali nastanek in potek pandemije COVID-19. V okviru tega imamo več nalog:

1. Pogledali bomo začetek pandemije na Kitajskem in raziskali kdaj je bolezen "preskočila meje" in začela dobivati pandemične razsežnosti.

2. Pogledali bomo COVID-19 pandemijo v Sloveniji in učinek posameznih ukrepov na njen potek.

3. Raziskali bomo razlike med državami in poskusili ugotoviti, kaj vpliva na hitrost rasti števila okužb.

## Način dela

Analizo bomo delali skupaj, korak po korak. Vsako nalogo bomo prebrali, potem boste naredili v skupinah. Rezultat bomo predstavili in šli na naslednji korak.


## Setup - paketi
Dobra navada je na začetku narediti "setup" chunk z vsemi knjižnicami. Setup chunk se samodejno zažene ko prvič zaženemo katerokoli kodo v R Notebook-u, tako da se knjižnice zagotovo naložijo.

Vpišite sami v setup knjižnice, za katere mislite, da jih boste potrebovali, potem pa bomo sproti dopolnjevali.

```{r setup}
#globalne nastavitve obnašanja "chunk"-ov
knitr::opts_chunk$set(
  fig.width = 7, fig.height = 4, #dimenzije slik (v inčih)
  warnings = F, #izkopljena opozorila
  messages = F, #izklopljena sporočila funkcij
  #echo = F, #izklop prikaza kode v "knitanem" dokumentu
  dpi=250 #resolucija slik (dpi = dots per inch)
)

# Knjižnice za analizo
#....
library(tidyverse)
library(ggpubr)
```


## Podatki

Podatke bomo pobrali iz "ourworldindata.org", ki zbira različne globalno pomembne podatke, jih uredi in naredi javno dostopne.

https://ourworldindata.org/coronavirus-source-data

Podatki se osvežujejo vsak dan in jih bomo pobrali neposredno z Interneta. 

```{r message=F, warning = F}
covid_all=read_csv("https://covid.ourworldindata.org/data/owid-covid-data.csv")
```

### Naloga 0

V skupini poglejte podatke in njihovo strukturo. Predebatirajte.

_____________________________

# 1. Iz epidemije v pandemijo

Prvi primer COVID-19 je bil zaznan sredi novembra leta 2019 na Kitajskem. Konec decembra 2019 je Kitajska Svetovni zdravstveni organizacija poročala o odkritju pljučničnih okužb neznanega izvora v Vuhanu, glavnem mestu pokrajine Hubej na Kitajskem. Izbruh okužbe je bil 30. januarja 2020 proglašen za mednarodno pomembno grožnjo javnemu zdravju. Zaradi globalnega širjenja okužbe je Svetovna zdravstvena organizacija 11. marca 2020 proglasila pandemijo.

Poglejmo kako se je COVID-19 širil in kdaj je "preskočil" ter postal globalna pandemija. Ampak najprej poglejmo kako se je širil na Kitajskem.

Zanima nas začetek... prvi del leta 2020. Pa poglejmo.

### 1.1 Naloga

Narišimo graf globalno skupnega števila primerov COVID-19 na začetku pandemije. 

a) Naredi nov dataframe `covid_start`, kjer bodo samo zapisi od 22. januarja (ko so se začeli beležiti primeri) do 20. marca 2020.

b) Nariši graf kako je naraščalo globalno število primerov v tem začetnem obdobju pandemije. Dajte x-osi ime "datum" in y osi "kumulativno št. primerov"


**Namigi**
- Datum je v R-u podatkovni tip `Date`. Besedilo spremenimo v datum takole: as.Date("2020-12-30") - trideseti december 2020. Pazite na format - "leto-mesec-dan".

V podatkih je tudi lokacija "World", kar lahko uporabimo.

- Če ste pozabili dplyr, imate zanj 'cheatsheet' v Help-u zgoraj. Če ga ni, je Google vaš prijatelj.

```{r}

covid_start = covid_all %>% 
  .... #izberi začetek pandemije

covid_start %>% 
  .... %>% #izberi podatke za ves svet
  ggplot(....)+ #nariši graf
    ... +
    ...
```


```{r}
#Rešeno
covid_start = covid_all %>% 
  filter(date <= as.Date("2020-03-20"), date >= as.Date("2020-01-22")) 

covid_start %>% 
  filter(location == "World", total_cases > 0) %>% 
  ggplot(aes(x=date, y=total_cases))+
  geom_line() +
  xlab("datum") + ylab("kumulativno št. primerov")
```


Desni del tega grafa je prilično strašen, se pa na začetku dogaja nekaj čudnega... zmerna rast, potem nagel skok, potem se malo umirja, potem spet skokovita rast... kaj se dogaja?


### 1.2 Naloga

Pandemija COVID-19 se je začela na Kitajskem. Poglejmo kaj se dogaja na Kitajskem in kaj v preostalem delu sveta v tem začetnem obdobju.

a) Naredi nov dataframe `covid_world_vs_china`:

  i)Naredi novo spremenljivko `is_china`, ki je "TRUE" za vse zapise za Kitajsko.

  ii) Izračunaj kumulativne primere po dnevih v novo spremenljivko `cumulative_cases`, posebej za Kitajsko in posebej za prostanek sveta. **Namig** - uporabi novo narejeno `is_china`

b) Znova nariši kumulativne primere, vendar tokrat posebej krivuljo (z drugo barvo) za Kitajsko in posebej za preostanek sveta. Graf "pospravi" v objekt `covid_graph` in ga izriši.

c) Spet poimenuj osi. x = "datum", y="kumulativno št. primerov".

**Namigi**
- Ne pozabi na lokacijo "World" - to moraš odstraniti preden delaš kaj drugega, ker bo drugače vse narobe (pomisli zakaj). :o)

- spomni se, kako se v dplyr-ju grupirajo stvari. Po koliko spremenljivkah moraš grupirati?

- s katerim ukazom se v dplyr-ju naredi nova spremenljivka (stolpec)?

- Če dobivaš povsod NA, se spomni, kako funkcija sum() obravnava manjkajoče vrednosti.


```{r}
covid_world_vs_china = covid_start %>% 
  .... %>% #odfiltriraj "World"
  .... %>% #naredi spremenljivko "is_china"
  .... %>% #grupiraj
  .... #sumariziraj

covid_graph = ggplot(data = covid_world_vs_china) +
           geom_.... + #ker bomo anotirali, daj estetike lokalno v geom! Ne globalno!
           .... #poimenuj osi
            

covid_graph

```

```{r}
#Rešeno
covid_world_vs_china = covid_start %>% 
  filter(location != "World") %>% #odfiltriraj "World"
  mutate(is_china = location == "China") %>% #naredi spremenljivko "is_china"
  group_by(is_china, date) %>% #grupiraj
  summarize(cumulative_cases = sum(total_cases, na.rm=T))#sumariziraj

covid_graph = ggplot(data= covid_world_vs_china) +
           geom_line(aes(x=date, y = cumulative_cases, color=is_china))+
            xlab("datum") + ylab("kumulativno št. primerov")

covid_graph

```

Ha! Čisto različni krivulji. V februarju je bila večina primerov na Kitajskem, marca pa postane vse skupaj globalen izbruh. Okrog 14. marca je število primerov izven Kitajske preseglo število primerov na Kitajskem - nekaj dni za tem, ko je WHO razglasila pandemijo. 

Še nekaj drugih dogodkov se je zgodilo na začetku pandemije. Tisti velik skok v številu primerov sovpada s spremenjenim načinom poročanja (uporaba CT skenov za diagnostiko).

### 1.3 Naloga

Anotiraj graf `covid_graph` s ključnimi dogodki:

a) Nariši črtkane navpične črte s prosojnostjo 0.5 na kritičnih datumih. 

b) Napiši besedilo kritičnih dogodkov v graf. Na vsako navpično črto, na y=150000 bo približno ok (po lastni presoji). 



**Namig1**: besedila imajo svoj geom, prav tako navpične črte. Ključen del znanja R-a je sposobnost, da najdeš pravo funkcijo za pravo nalogo. Google je tvoj prijatelj. Kar pogumno.

**Namig2**: podatke lahko definiramo tudi za vsak geom, ne rabimo vedno uporabiti tistega, kar je definirano že v ukazu ggplot(). Torej, če želimo npr. uporabiti nove točke (iz nove tabele) v že pripravljenem grafu, lahko rečemo:
+ geom_point(data=novi_podatki, aes(x=nov_x, y= nov_y)). 

**Namig3** Geom za besedilo bo potreboval tudi `y` kam napisati besedila. Ker tega ni v tabeli who_events, moraš narediti vektor z istim številom elementov sam. Spomni se funkcije rep(), lahko tudi c(). Lahko pa tudi dodate stolpec v who_event v 'tribble' ukazu spodaj (manj elegantna rešitev). Izbira je vaša.  

Najprej "na hitro" naredimo tabelo z nekaj ključnimi dogodki. Za takšne malenkosti je "tribble" super ukaz. Tisti "\n" pomeni nova vrstica (velja za vsa besedila v R-u). Zaženi chunk:

```{r}
who_events <- tribble(
  ~ date, ~ event,
  "2020-01-30", "Razglašena\nglobalna\nnevarnost",
  "2020-03-11", "WHO razglasi\npandemijo",
  "2020-02-13", "Sprememba\nporočanja\nKitajska"
) %>%
  mutate(date = as.Date(date))
```

Zdaj pa vi. 

```{r}
#Rešeno
covid_graph +
  .... + #dodaj vertikalne črtkane črte
  .... #dodaj napise
  
```

```{r}
#Rešeno
covid_graph +
  geom_vline(data=who_events, aes(xintercept=date), 
             linetype="dashed", alpha = 0.3) + #dodaj vertikalne črtkane črte
  geom_text(data=who_events, aes(x=date, y=rep(150000,3), label = event)) #dodaj napise
  
```


Osnoven občutek o dimenzijah problema dobimo, če pogledamo, kako hitro raste število primerov. Dober začetek je, če pogledamo, ali rastejo primeri počasneje ali hitreje kot linearno. Linearna rast je obvladljiva. Eksponentna... niti ne.

### 1.4 Naloga

Poglejmo najprej samo Kitajsko... po 15. februarju se zdi, da se krivulja umirja. Raziščimo trend.

a) Nariši linijski graf kumulativnih primerov za Kitajsko od 15. februarja dalje.
b) Nariši trend. Uporabi linearni model. 

**Namig**: ggplot ima geom za risanje trendov v grafe. Poglej parametre geoma, da ugotoviš, kako se nastavi linearni model.

```{r}
#Rešeno
covid_world_vs_china %>% 
  .... %>% #filtriraj Kitajsko po 15. februarju
  ggplot(aes(x=date, y=cumulative_cases))+ 
    ....+ #nariši linijski graf
    .... #nariši trend, uporabi linearni model
```


```{r}
#Rešeno
covid_world_vs_china %>% 
  filter(is_china == T, date > as.Date("2020-02-15")) %>% #filtriraj Kitajsko po 15. februarju
  ggplot(aes(x=date, y=cumulative_cases))+ 
    geom_line()+ #nariši linijski graf
    geom_smooth(method="lm") #nariši trend, uporabi linearni model
```

Zgleda, kot da se umirja. Kaj pa svet?

### 1.5 Naloga

Zdaj pa nariši isti graf za preostali svet razen Kitajske. Prav tako nariši linearni model.

```{r}
#Tvoja koda tukaj.
```



```{r}
#Rešeno
covid_world_vs_china %>% 
  filter(is_china == F, date > as.Date("2020-02-15")) %>% #filtriraj Kitajsko po 15. februarju
  ggplot(aes(x=date, y=cumulative_cases))+ 
    geom_line()+ #nariši linijski graf
    geom_smooth(method="lm") #nariši trend, uporabi linearni model
```

Tole pa ne zgleda preveč optimistično. Očitno število primerov ne raste linearno. Kako pa bi to zgledalo, če bi bil y na eksponentni skali?

### 1.6 naloga

Spremeni graf za preostali svet razen Kitajske od prej, tako da bo y os na logaritemski skali.

**Namig**: v ggplot-u je enostaven ukaz za spreminjanje osi.

```{r}
#Tvoja koda tukaj
```

```{r}
#Rešeno
covid_world_vs_china %>% 
  filter(is_china == F, date > as.Date("2020-02-15")) %>% #filtriraj Kitajsko po 15. februarju
  ggplot(aes(x=date, y=cumulative_cases))+ 
    geom_line()+ #nariši linijski graf
    geom_smooth(method="lm") +#nariši trend, uporabi linearni model
    scale_y_log10()
```

Logaritemska transformacija y osi nam naredi precej lepši "fit" linearnega modela. Lepo z vidika analize, ne pa preveč lepo z vidika človeštva. Tako zgleda eksponentna rast primerov. Ko se Kitajska umirja, začne število okužb v preostalem svetu rasti eksponentno. 

Tako se je torej začela pandemija... ampak, ali se to še vedno nadaljuje? 

### 1.7 Naloga

Uporabi izvorne podake, filtriraj "World" in nariši kumulativno število okužb z COVID-19, z linearnim trendom, od začetka beleženja okužb do danes (dva grafa):

a) na linearni skali,
b  na logaritemski skali.

```{r}
#Tvoja koda tukaj
```


```{r}
#Rešeno
covid_all%>% 
  filter(location == "World") %>% #filtriraj "World"
  ggplot(aes(x=date, y=total_cases))+ 
    geom_line()+ #nariši linijski graf
    geom_smooth(method="lm") #+ #nariši trend, uporabi linearni model
    #scale_y_log10()

covid_all%>% 
  filter(location == "World") %>% #filtriraj "World"
  ggplot(aes(x=date, y=total_cases))+ 
    geom_line()+ #nariši linijski graf
    geom_smooth(method="lm") + #nariši trend, uporabi linearni model
    scale_y_log10()
```

Vidimo, da število okužb globalno še vedno raste eksponentno, ampak nekoliko počasneje kot je na začetku. Še vedno pa zelo zelo hitro.


__________________________

# 2. COVID-19 v Sloveniji in učinkovitost ukrepov

V Sloveniji smo (do zdaj) imeli dva vala COVID-a. Pomladanski val smo uspešno omejili, tale jesensko/zimski pa kar traje in daje. 

Kaj je razlog, da smo tako uspešno omejili širjenje bolezni pomladi, zdaj nam pa kar ne gre in ne gre?


### 2.1 Naloga

Gremo si najprej podrobneje narisati samo Slovenijo, da bomo bolje razumeli kaj se dogaja.

a) Naredi nov dataframe `covid_slo` s podatki samo za Slovenijo.
b) Nariši skupno število primerov za Slovenijo, da bomo bolje videli kaj se dogaja. Uporabi linearno skalo. Ko si pogledaš celoten graf, omeji y med 0 in 10000, da bolje vidiš pomladanski del. Graf pospravi v objekt `g_covid_slo_cumulative`
c) Nariši še graf novih okužb (drseče povprečje, 'smoothed') po datumu. Spravi v objekt `g_covid_slo_new`.
d) Oba grafa nariši na eno sliko, enega pod drugega.

POMEMBNO! Na grafe bomo dodajali podatke, tako da estetike definirajte lokalno v geom-ih (ne v funkciji ggplot())

**Namig1** Več načinov je, da več ggplot grafov narišemo skupaj na en graf. Zelo preprost je v paketu, ki ga že poznate, `ggpubr`. Google.
**Namig2** Pri nastavitvi chunk-a lahko nastavimo kako velik bo graf. {r fig.width = 7, fig.height=7} pomeni, da bo graf 7 x 7 inčev. Lahko spremeniš, če ti ni všeč, kako so grafi narisani.

```{r fig.width = 7, fig.height=7}
covid_slo = covid_all %>% 
  ....

g_covid_slo_cumulative = ggplot(....)+
  ....

g_covid_slo_new = ggplot(....)+
  ....

.... #nariši g_covid_slo_cumulative in g_covid_slo_new na isti graf enega pod drugega.
```

```{r fig.width = 7, fig.height=7}
#rešeno
covid_slo = covid_all %>% 
  filter(location == "Slovenia")

g_covid_slo_cumulative = ggplot(covid_slo, aes(x=date, y=total_cases))+
  geom_line()

g_covid_slo_new = ggplot(covid_slo, aes(x=date, y=new_cases_smoothed))+
  geom_line()

ggarrange(g_covid_slo_cumulative, g_covid_slo_new, nrow=2)
```
Hm. Tale jesenski val je tako močen, da sploh ne vidimo kaj se dogaja prej. 

Dodajmo na grafa še navpične črte z glavnimi ukrepi. 



### 2.2 Naloga

Na oba grafa dodaj navpične črtkane črte z najpomembnejšimi ukrepi iz objekta `slo_measures`.

**Namig** Za besedilo uporabi stolpec "label" iz "slo_measures". Prekrivanje besedil lahko rešiš tako, da jih razporediš po y osi. Poglej funkcijo seq(). 

```{r fig.width = 7, fig.height=7}
#Rešeno
slo_measures = read_tsv("UkrepiCovid_SLO.txt")

g_covid_slo_cumulative2 = g_covid_slo_cumulative+
  ....+
  ....

g_covid_slo_new2 = g_covid_slo_new+
  ....+
  ....

.... #nariši oba grafa enega pod drugega.
```

```{r fig.width = 7, fig.height=7}
#Rešeno
slo_measures = read_tsv("UkrepiCovid_SLO.txt")

g_covid_slo_cumulative2 = g_covid_slo_cumulative+
  geom_vline(data=slo_measures, aes(xintercept = date), linetype="dashed", alpha = 0.25)+
  geom_text(data=slo_measures, aes(x=date, y=seq(from=5000, to=75000, length.out=13), label=label))

g_covid_slo_new2 = g_covid_slo_new+
  geom_vline(data=slo_measures, aes(xintercept = date), linetype="dashed", alpha = 0.25)+
  geom_text(data=slo_measures, aes(x=date, y=seq(from=100, to=2500, length.out=13), label=label))

ggarrange(g_covid_slo_cumulative2, g_covid_slo_new2, nrow=2)
```

Zanimivo. Zdi se, da se je drugi val začel že poleti, kakršni koli ukrepi pa so se začeli šele znatno kasneje, ko je bilo okužb že ogromno. Različna reakcija države, znatno drugačen rezultat.



_________________________

# 3. Globalni potek pandemije - kje, kako in (malo) zakaj

Po 11. marcu, ko je COVID-19 dobil globalne razsežnosti, je različnim državam šlo različno dobro (ali različno slabo). Poglejmo, ali lahko ugotovimo kje so razlike in (morda) kaj bi lahko vplivalo na njih.

Najprej ugotovimo, katere države so najbolj prizadete. 

### 3.1 Naloga

Najdi prvih sedem držav z največjim številom skupnih primerov. Ne pozabi odstraniti "World". :)

```{r}
#Rešeno
covid_all %>% 
  filter(location != "World") %>% 
  group_by(location) %>% 
  summarize(all_cases = max(total_cases, na.rm=T)) %>% 
  slice_max(order_by=all_cases, n=7)
  
```

V večini primerov gre za velike države... morda skupno število primerov ni najboljša metrika. Razmisli... kaj bi bilo verjetno bolje uporabiti?

### 3.2. Naloga

Najdi prvih 7 držav z največjim številom primerov na milijon prebivalcev. Izloči zelo majhne države (manj kot milijon prebivalcev). Zapiši imena držav in število primerov na miljon prebivalcev v njih v nov dataframe `worst_covid`.

```{r}
#Rešeno
worst_covid = covid_all %>% 
  filter(location != "World", population > 1000000) %>% 
  group_by(location) %>% 
  summarize(cases_per_million = max(total_cases_per_million, na.rm=T)) %>% 
  slice_max(order_by=cases_per_million, n=7)

worst_covid
```

Juhu, pa smo le nekje na vrhu! 

Da bi razumeli odzive posameznih držav na COVID, jih moramo dati vse na isti imenovalec. Prvi problem je, da se epidemija ni povsod začela istočasno. Za vsako državo bi pravzaprav morali čas "kalibrirati" na nek "začetek" epidemije v njej. Ta odločitev bo vedno v neki meri arbitrarna - recimo, da rečemo, da se v državi epidemija začne, ko imamo skupaj 50 smrti zaradi COVID-19. Verjetno je smrtnost boljši kazalnik od zabeleženega števila okužb, ker so stopnje testiranja v različnih državah različne.


### 3.3 Naloga

Naredimo za vsako državo stolpec z dnevi od začetka epidemije v tej državi.

Naredi nov dataframe `covid_all2`:

a) dataframe-u `covid_all` dodaj nov stolpec `days_epidemic`, v katerega za vsak datum in državo zapiši število dni od začetka epidemije COVID-19 v tej državi - torej število dni odkar je bilo v državi skupaj zabeleženih 50 primerov smrti zaradi te bolezni.

b) odfiltriraj "World", da nas ne bo zafrkaval. Odfiltriraj tudi zelo majhne države (< 1 milijon).



**Namig**: pravzprav nas podatki preden je bilo v državi 50 smrtnih žrtev ne zanimajo več...
**Namig**: dplyr ima funkcijo row_number(), ki čisto lepo dela z grupiranjem. Če še pametno sortiraš... :)

```{r}
covid_all2 = covid_all %>% 
  .... %>% 
  .... %>% 
  .... %>%
  .... 
  
```

```{r}
#Rešeno
covid_all2 = covid_all %>% 
  filter(total_deaths >= 50, location != "World", population > 1000000) %>% 
  arrange(location, date) %>% 
  group_by(location) %>%
  mutate(days_epidemic = row_number()) 
  
```



### 3.3 Naloga

a) Naredi nov dataframe `worst_covid_data`, v katerega zapiši vse podatke iz `covid_all2` za sedem najbolj prizadetih držav (worst_covid).

b) Nariši graf skupnega števila okuženih (na milijon prebivalcev) po dnevih od začetka epidemije v državi, s svojo črto za vsako od teh držav. Nariši dva grafa, z lienarno in logaritemsko skalo.

```{r}
#rešeno
worst_covid_data = covid_all2 %>% 
  ....

ggplot(worst_covid_data, ....)+
  ....

ggplot(worst_covid_data, ....)+
  ....
  ....

```


```{r}
#rešeno
worst_covid_data = covid_all2 %>% 
  filter(location %in% worst_covid$location)

ggplot(worst_covid_data, aes(x=days_epidemic, y=total_cases_per_million, color=location))+
  geom_line()

ggplot(worst_covid_data, aes(x=days_epidemic, y=total_cases_per_million, color=location))+
  geom_line()+
  scale_y_log10()

```

Bahrain in Quatar... kaj mislite? Poguglajte "quatar covid-19 low mortality".

Kot vidimo je nekaterim državam uspelo obrniti krivuljo, nekaterim pa niti ne. Razmislite... kje je Slovenija?

Poglejmo še število smrti na milijon prebivalcev... morda je boljša metrika, ker je manj odvisna od pristopov k testiranju.


### 3.4 Naloga

Najdi sedem držav z največjim številom smrtnih primerov na miljon prebivalcev. Nariši graf skupne smrtnosti po dnevu od začetka epidemije za vsako državo.

**Namig** Skoraj isto kot prej, ampak drug parameter. Copy/paste je tvoj prijatelj.

```{r}
worst_covid_deaths = covid_all2 %>% 
  ... 

worst_covid_deaths

worst_covid_deaths_data = covid_all2 %>% 
 ...

ggplot(worst_covid_deaths_data,....)+
  ....

```

```{r}
#Rešeno
worst_covid_deaths = covid_all2 %>% 
  filter(location != "World", population > 1000000) %>% 
  group_by(location) %>% 
  summarize(deaths_per_million = max(total_deaths_per_million, na.rm=T)) %>% 
  slice_max(order_by=deaths_per_million, n=7)

worst_covid_deaths

worst_covid_deaths_data = covid_all2 %>% 
  filter(location %in% worst_covid_deaths$location)

ggplot(worst_covid_deaths_data, aes(x=days_epidemic, y=total_deaths_per_million, color=location))+
  geom_line()

```


Kako pa je globalno... ali se vse države enako hitro prekužujejo, ali so razlike?


### 3.5 Naloga

Nariši linijske grafe števila okužb na miljon za vse države, vse z isto barvo, po dnevih od začetka epidemije v državi. Naredi črte prosojne, da bolje vidiš kaj se dogaja.
```{r}
#Tvoja koda tukaj
```


```{r}
#Rešeno
ggplot(covid_all2, aes(x=days_epidemic, y=total_cases_per_million, group=location))+
  geom_line(alpha = 0.25)
```
Hmm... precejšnje razlike, nekaj čudnih krivulj... Kaj bi bili lahko vzroki za tako različne krivulje **zaznanih** okužb?

### 3.6 Naloga

a) V skupini razmislite in prediskutirajte, kaj bi lahko vplivalo na zaznano število okužb v posamezni državi? Ali bi nam lahko katera od spremenljivk v `covid_all` kaj razložila?

b) Najdi dve spremenljivki, ki po vašem mnenju najbolje razlagata razlike v rasti števila zaznanih okužb med državami. Prejšnji graf obarvaj po teh spremenljivkah (nariši dva grafa).

**Namig** Barvno lestvico lahko spremeniš z scale_color_... Imamo diskretne in zvezne lestvice... razišči scale_color_gradient().

```{r}
#Tvoja koda tukaj
```


```{r}
#Rešeno
ggplot(covid_all2, aes(x=days_epidemic, y=total_cases_per_million, group=location))+
  geom_line(alpha = 0.25, aes(color=human_development_index))+
  scale_color_gradient(low="red", high="blue", n.breaks=8)
```

Kaj misliš, zakaj vidiš slike, ki jih vidiš?

Morda pa število okužb zaradi zelo različnih režimov testiranja ni najbojša metrika?

### 3.7 Naloga

Nariši graf števila smrti na milijon prebivalcev, po dnevu od začetka epidemije v državi. Spet pobarvaj po spremenljivkah, za katere meniš, da razlagajo razlike med državami.

```{r}
#Tvoja koda tukaj
```


```{r}
#Rešeno
ggplot(covid_all2, aes(x=days_epidemic, y=total_deaths_per_million, group=location))+
  geom_line(alpha = 0.25, aes(color=human_development_index))+
  scale_color_gradient(low="red", high="blue", n.breaks=8)
```



