---
title: "Preoblikovanje podakov"
output: html_notebook
---

```{r}
# install.packages("tidyverse")
# install.packages("babynames")
#install.packages("nycflights13")
```


```{r setup}
library(dplyr)
library(readr)
library(ggplot2)
library(babynames)
library(nycflights13)
library(tidyr)

# Naredimo nekaj podatkov za igranje

pollution <- tribble(
       ~city,   ~size, ~amount, 
  "New York", "large",      23,
  "New York", "small",      14,
    "London", "large",      22,
    "London", "small",      16,
   "Beijing", "large",      121,
   "Beijing", "small",      56
)

band <- tribble(
   ~name,     ~band,
  "Mick",  "Stones",
  "John", "Beatles",
  "Paul", "Beatles"
)

instrument <- tribble(
    ~name,   ~plays,
   "John", "guitar",
   "Paul",   "bass",
  "Keith", "guitar"
)

instrument2 <- tribble(
    ~artist,   ~plays,
   "John", "guitar",
   "Paul",   "bass",
  "Keith", "guitar"
)

slobaby = read_tsv("babynames_slo.txt")

```

## babynames - imena otrok

```{r}
babynames
```


## Naloga 1

Spremenite kodo, da boste izbrali samo stolpec `n`:

```{r}
select(babynames, name, prop)
```

## Vprašalnik

Kateri NI pravi način, da bi hkrati izbrali stolpca `name` and `n`?

```{r}
select(babynames, -c(year, sex, prop))
select(babynames, name:n)
select(babynames, starts_with("n"))
select(babynames, ends_with("n"))
```


## Naloga 2

Poskusite uporabili logične operatorje in prirediti kodo tako, da dobite:
	•	Vsa imena, kjer je `prop` večje ali enako 0.08
	•	Vse otroke, po imenu “Sea”
	•	Vsa imena, kjer je za `n` manjkajoča vrednost
(Namig: to bi moralo vrniti prazno tabelo).
  

```{r}
#filter(babynames, ...)

```


## Naloga 3

Uporabi logične (Boolove) operatorje in spremeni kodo, tako da vrne samo vrstice, ki vsebujejo:

	•	Deklice po imenu Sea
	•	Imena, ki jih je imelo točno 5 ali 6 otrok v letu 1880
	•	Imena, ki so eno od: Acura, Lexus, Yugo

```{r}
#filter(babynames, name == "Sea" | name == "Anemone")


```


## Naloga 4

Sortiraj babynames po `n`. Dodaj `prop` kot drug stolpec za sortiranje.
Katera je najmanša vrednost n?

```{r}

```


## Naloga 5

Uporabi `desc()`, da najdeš imena z najvišjim `prop`.
Uporabi `desc()`, da najdeš imena z najvišjim `n`.

```{r}

```


## Naloga 6

Uporabi `%>%` in napiši zaporedje funkcij, ki
1. Filtrajo `babynames`, da ostanejo samo deklice rojene 2015;
2. Izberejo stolpce `name` in `n`;
3. Sortirajo rezultate tako, da so bolj pogosta imena na vrhu

```{r}

```


## Mini izpit

1. Vzemi svoje ime, uporabi “csz” namesto “čšž”. Filtriraj  ‘babynames’, tako da ostane samo tvoje ime in spol (`name`, `sex`)
2. Izberi samo stolpce, ki jih potrebuješ za graf (ni nujno, je pa dobra navada)
3. Izriši rezultate kot linijski graf z letom (`year`) na x in deležem imena (`prop`) na y osi.

```{r}

```


## Naloga 7

Uporabi summarise() in izračunaj tri statistike o podatkih:
1. Prvo (minimum) leto v podatkih
2. Zadnje (maximum) leto v podatkih
3. Skupno število otrok, ki jih podatki predstavljajo

```{r}

```


## Naloga 8

Izvleči stolpce, kjer je name == "Khaleesi". Uporabi `summarise()` funkcije za sumarične statistike ter ugotovi:
1. Skupno število otrok po imenu Khaleesi
2. Prvo leto (year), ko se Khaleesi pojavi v podatkih

```{r}

```


## Naloga 9

Uporabi `group_by()`, `summarise(`) in `arrange()`, da prikažeš najbolj popularna imena.
Izračunaj popularnost kot skupno število otrok istega spola, ki imajo določeno ime.

```{r}


```


## Naloga 10

Uporabi združevanje (`group_by()`) in najprej izračunaj, potem pa nariši število otrok, ki so se rodili v vsakem letu, s časom (letom) na x-osi.

```{r}

```


## Naloga 11

Uporabi min_rank() in mutate(), da rangiraš vsako vrstico v `babynames` od največjega `prop` do najmanjšega `prop`.

```{r}

```


## Naloga 12

Izračunajte rang vsakega imena _znotraj posameznega leta in spola_. 
Potem izračunajte **mediano** rangov _za vsako kombinacijo imena in spola_ in sortirajte rezultate po mediani ranga od najnižjega (1) do najvišjega (n), tako da bo ime konstantno rangirano med prvih nekaj imen na vrhu.

```{r}

```

## Naloga 13

Katere letalske družbe so imele najdaljše zamude pri prihodu (`arr_delay`)? Dopolnite kodo.

1. Staknite (join) `airlines` k `flights`
2. izračunajte in sortirajte povprečne zamude pri prihodu po letalski družbi. Izpišite polna imena, ne kod.

```{r}
flights %>%
  drop_na(arr_delay) %>%
                      %>%
  group_by(         ) %>%
                      %>%
  arrange(       ) 
```


## Naloga 14
Na katera letališča v `airports` letijo leti iz New York-a (torej leti, ki jih imamo v naših podatkih?) Pazite, stični stolpec v tabeli **airports** se imenuje `faa`, v tabeli **flights** pa `dest`.

```{r}
airports %>%
  semi_join(flights, by=c("faa" = "dest"))
  distinct(faa)
```


# Naloga 15

V tabeli `slobaby` so imena otrok v Sloveniji od 1992 do 2019 (vir: SURS). Uporabite pravkar pridobljeno znanje in ugotovite:

1. Koliko različnih imen so dobili otroci, rojeni pri nas v tem obdobju? Koliko deklice, koliko dečki?
2. Koliko otrok je bilo rojenih (in zabeleženih v to bazo)? Koliko dečkov, koliko deklic?
3. Katera so bila najpogostejša imena?

```{r}

  
```


## Naloga 16

Stereotipno slovensko ime je "Janez". Naredi graf števila otrok, ki so dobili to ime, po letu.

```{r}

```


## Naloga 17

Pop kultura ima (očitno) vpliv tudi na imenovanje otrok... ali tudi v Sloveniji? 

Najdi tri imena iz pop kulture (TV serij, filmov...) zadnjih 20 let in nariši graf števila otrok s temi imeni, rojenih pri nas. Vsako ime naj bo svoja črta.

```{r}

```


***
# Za na pot

* Izberi stolpce s `select()`  
* Izberi vrstice s `filter()`  
* Sortiraj vrstice z `arrange()`  

* Naredi sumarične tabele s `summarise()`  
* Naredi nove stolpce z `mutate()`  
* Delaj opreacije po skupinah z `group_by()`

* Poveži korake z `%>%`  

* Uporabi `left_join()`, `right_join()`, `full_join()` ali `inner_join()` da povežeš tabele.
* Uporabi `semi_join()` ali `anti_join()`, da filtriraš eno tabelo po drugi.

```{r}
airports %>%
  semi_join(flights, by = c("faa" = "dest")) %>%
  distinct(faa) %>%
  summarise(N = n())

```



